臺灣高等法院民事判決　　　　　　　　 96年度家上字第172號
上　訴　人　甲○○
訴訟代理人　林玠民律師
複代理人　　黃鴻圖律師
被上訴人　　乙○○
訴訟代理人　陳中柱律師
上列當事人間請求離婚事件，上訴人對於中華民國96年4月30日
臺灣士林地方法院96年度婚字第41號第一審判決提起上訴，本院
於96年8月21日言詞辯論終結，判決如下：
    主  文
上訴駁回。
第二審訴訟費用由上訴人負擔。
    事實及理由
一、被上訴人起訴主張：兩造為夫妻，於民國59年12月30日結婚
    迄今已37年，上訴人於婚姻關係存續中，先於68年間與兩造
    所經營餐廳內之小妹「阿美」發生不倫戀，繼於71年間與理
    容院美髮小姐以性交易發生姦情，另於76年間又與蘇姓女子
    發生婚外情並懷孕墮胎，藕斷絲連一年多，當時伊即提出離
    婚要求，惟在長輩勸合及伊顧念三女一子年幼，不願子女身
    心發展受影響，始勉強維持婚姻假象。詎上訴人於94年間與
    兩造認識約7、8年之友人戊○○交往，嗣94年5月5日下午4
    時許，上訴人藉口前往台北縣板橋市按摩，伊搭乘計程車尾
    隨跟蹤，上訴人按摩後驅車前往台北縣三重市戊○○住處樓
    下，搭載戊○○同往台北縣三重市○○○○路18號「雅登汽
    車旅館」206室開房間。伊向台北縣政府警察局三重分局中
    興派出所報案，待女兒丙○○及兒子丁○○攜帶伊之身分證
    及全戶戶口名簿趕至後，母子3人即會同警員前往雅登汽車
    旅館。上訴人可能聽見門外聲響，竟全身赤裸開門查看，恰
    為站在最前面之丙○○親眼目睹，上訴人見狀隨即將門關上
    ，伊再度敲門要求上訴人及黃女開門，約莫1分鐘後，上訴
    人才將房門打開，惟仍僅著乙條紅色內褲，且房內之電視機
    正播放色情Ａ片。上訴人之行為已違背兩造婚姻契約之誠實
    義務，破壞婚姻之圓滿安全及幸福，兩造之婚姻已無法再維
    繫，爰依民法第1052條第2項之規定，求為命准兩造離婚之
    判決。
二、上訴人則以：被上訴人前對伊及戊○○提起涉犯通姦、相姦
    罪之告訴，業經台灣板橋地方法院檢察署95年度調偵字第5
    號處分書處分不起訴，並經台灣高等法院檢察署95年度上聲
    議字第748號處分駁回再議確定，故伊與戊○○未於雅登汽
    車賓館內發生姦淫行為為事實。另以目前社會商場交際習慣
    ，與友人飲酒作樂、逢場作戲乃所在多有，有女侍陪伴亦非
    少見，此種交際行為於道德上固受非議，然非屬民法第1052
    條第2項規定所稱之離婚重大事由。又伊與「阿美」小妹及
    蘇姓女子發生戀情，均係二十年前的往事，被上訴人不應再
    重提，否認與理容院小姐發生性交易及蘇姓女子有墮胎情事
    。又伊於前揭雅登汽車賓館事件發生後，仍提供一年達220
    萬元生活費用以供家用，自係盡心盡力照顧家庭等語，資為
    抗辯。
三、原審為上訴人敗訴之判決，上訴人不服，提起上訴，聲明：
    (一)原判決廢棄。(二)被上訴人在第一審之訴駁回。
    被上訴人之答辯聲明：上訴駁回。
四、兩造不爭執事項如下（見本院卷第19頁）：
    兩造為夫妻，結褵已37年，婚後育有三女一子，均已成年，
    婚姻關係現尚存續中。
五、兩造爭執事項如下（見本院卷第19頁反面）：
    兩造是否具民法第1052條第2項所定之難以維持婚姻之重大
    事由？
六、本院得心證之理由：
  (一)按有民法第1052條第1項以外之重大事由，難以維持婚姻者
    ，夫妻一方得請求離婚，民法第1052條第2項定有明文。另
    「是否有難以維持婚姻之重大事由，判斷標準為婚姻是否已
    生破綻而無回復之希望，此不可由原告已喪失維持婚姻意欲
    之主觀面加以認定，而應依客觀的標準，即難以維持婚姻之
    事實，是否已達於倘處於同一境況，任何人均將喪失維持婚
    姻希望之程度以決之」，最高法院87年台上字第1304號判決
    意旨參照。
  (二)被上訴人主張兩造婚姻關係存續期間，上訴人先於68年間與
    兩造所經營餐廳內之小妹「阿美」發生不倫戀，繼於76年間
    與美髮小姐蘇姓女子生婚外情，前後逾一年，嗣於94年5月5
    日晚間竟與兩造結識多年之友人戊○○，同至汽車旅館開房
    間，且在屋內全身赤裸，衣不蔽體，共處一室觀看色情Ａ片
    及飲酒作樂等情，業據其提出上訴人與戊○○旅遊合照、現
    場所拍攝上訴人裸露上身僅著內褲照片、電視播放性交及口
    交之色情Ａ片、房內桌上半瓶酒及酒杯之照片為證（見原審
    卷第15頁至第19頁），復為上訴人所不爭執，可信為真實。
    至被上訴人所陳上訴人於71年間與理容院小姐發生性交易之
    姦淫行為，及前揭蘇姓女子曾因懷孕而墮胎云云，為上訴人
    否認，而被上訴人並未提出其他證據以佐其說，故此部分之
    主張，難予採信。是上訴人於兩造婚姻關係存續中，曾於68
    年間與綽號「阿美」女子、76年間與蘇姓女子發生婚外情，
    另於94年5月5日與友人戊○○同往汽車旅館開房間，上訴人
    在屋內全身赤裸，與黃女一起觀看色情Ａ片，飲酒作樂等情
    ，足堪認定。
  (三)另被上訴人於本院陳述「他（指上訴人）花心，已經被我抓
    到過4次，從第1次我抓到的時候就開始冷戰到現在，而且常
    常吵架」、「因為他對這個家庭傷害我太多，我也超過負荷
    ，我得了嚴重的憂鬱症，所以我不想繼續與他共同生活下去
    」、「（夫妻多久不在一起生活？）已經兩年多」等語（見
    本院卷第27頁正、反面），復有台北市立聯合醫院中興院區
    96年7月3日出具之診斷證明書，載明被上訴人罹患憂鬱症為
    憑（見本院卷第36頁），顯見因上訴人屢次婚外情及逾矩之
    行為，使兩造婚姻生活爭吵、冷戰不斷，造成被上訴人心理
    受創嚴重，婚姻中夫妻雙方心靈契合、彼此扶持之特質蕩然
    無存，故被上訴人主張其對上訴人之信賴基礎完全喪失，主
    觀上已無維持婚姻之意願等，應堪採信。
  (四)前揭與上訴人共處一室之女子戊○○，係兩造及子女均熟識
    之友人，認識有7、8年之久，業據證人即兩造之女丙○○證
    述：「（戊○○與父母的交往狀況是否知情？）我很清楚，
    戊○○常來我家，我們認識有7、8年，大家都很熟，她常常
    拿南部的食品到我家給我們吃，我們過年喝春酒也會邀請她
    」明確（見原審卷第103頁），上訴人毫不避諱戊○○是自
    己及妻女之友人，竟將之帶往汽車旅館，自己褪去衣物，在
    全身赤裸之狀況下，與戊○○共同觀看色情Ａ片，上訴人此
    種悖於社會倫常之行為，被上訴人身為妻子，自會覺得被丈
    夫及朋友背叛，感到差愧、恥辱、憤怒，且上訴人不僅一次
    有逾軌之行為，故被上訴人不願再與之共同生活，應可理解
    。另自上訴人與戊○○被查獲後，被上訴人與二名未出嫁女
    兒居住在台北家中，上訴人則於台中生活，亦據上訴人自承
    在卷（見本院卷第18頁反面），是兩造分居迄今逾二年，客
    觀上無同居生活之事實，婚姻關係已名存實亡。又上訴人曾
    於94年10月9日返回台北家中，惟兩造於原審審理時互相指
    控當日對方出手傷人，上訴人指稱「94年10月9日我去漁人
    碼頭後回家，原告（指被上訴人）就打我，我只是制止原告
    不要打我，原告稍微碰到桌子就會出血，照片是當天原告咬
    我、抓我造成的」、被上訴人則稱「當天是被告（指上訴人
    ）先出手打我嘴巴，我一閃，被告就用腳踹我大腿，兩造扭
    打中，被告將我壓在桌上，一手掐住我的嘴，一手掐住我的
    頸部，所以我才咬被告」（見原審卷第112頁、第113頁），
    復有兩造身上多處瘀傷之照片可參（見原審卷第115頁至第
    117頁），足認兩造婚姻維持之互敬、互愛、互信、互諒之
    誠摰基礎已失。再則，自原審受理兩造離婚訴訟後，於95年
    6月9日、6月27日、8月1日、9月5日、11月7日、12月11日進
    行調解程序，前後歷時半年之久，希望能化解兩造之歧見，
    能對婚姻維繫形成共識，終無結果，益徵兩造之婚姻關係已
    生破綻且歧見甚深。
  (五)本件被上訴人堅持離婚以結束有名無實之婚姻，顯見已無夫
    妻情愫存在，上訴人雖表示希望維持婚姻，然卻陳述「（為
    何不願意離婚？）我年紀這麼大，離婚不是什麼好事，所以
    我不願意離婚」（見本院卷第18頁），另上訴人自95年2月
    12日離家後，未曾打電話關心被上訴人，或基於思念被上訴
    人而回家探望，亦據證人丙○○證述甚詳（見原審卷第104
    頁），則上訴人不願意離婚，顯非基於對被上訴人之情愛，
    而係怕年紀大始離婚，其顏面會受損之情緒，是縱使勉強維
    持婚姻之形式，兩造亦難以回復美滿幸福之生活。故綜上所
    述之客觀情況，堪認兩造之婚姻確實已生破綻而無回復之希
    望，足以構成民法第1052條第2項之難以維持婚姻之重大事
    由，且被上訴人對婚姻之破綻，無可歸責之事由，被上訴人
    據此訴請准許兩造離婚，於法有據。
  (六)至被上訴人對上訴人、戊○○所提涉犯通姦、相姦罪之刑事
    告訴，雖經台灣板橋地方法院檢察署95年度調偵字第5號處
    分書處分不起訴、台灣高等法院檢察署95年度上聲議字第
    748號處分駁回再議；及其請求上訴人、戊○○負民事連帶
    損害賠償之訴訟，亦經本院96年度上易字第155號判決駁回
    ，且已確定，惟上開訴訟結果，均不影響本件兩造婚姻在客
    觀上難以維繫之事實認定，併予敘明。
七、從而，被上訴人依民法第1052條第2項之規定，訴請准兩造
    離婚，為有理由，應予准許。原審判准兩造離婚，於法並無
    不合。上訴意旨指摘原判決不當，求予廢棄改判，為無理由
    ，應予駁回。
八、本件因事證已臻明確，兩造其餘攻擊、防禦及提出之證據資
    料，均經本院審酌後，認對判決結果不生影響，爰無庸一一
    論述，附此說明。
九、據上論結，本件上訴為無理由，依民事訴訟法第449條第1項
    、第78條，判決如主文。
中　　華　　民　　國　　96　　年　　9 　　月　　4 　　日
  　　　　　　　　　民事第十六庭
                        審判長法　官  沈方維
　　  　　　　　　　　　      法　官  王淇梓
　　　  　　　　　　　　      法　官  呂淑玲
正本係照原本作成。
如不服本判決，應於收受送達後20日內向本院提出上訴書狀，其
未表明上訴理由者，應於提出上訴後20日內向本院補提理由書狀
（均須按他造當事人之人數附繕本）上訴時應提出委任律師或具
有律師資格之人之委任狀；委任有律師資格者，另應附具律師資
格證書及釋明委任人與受任人有民事訴訟法第466條之1第1項但
書或第2項（詳附註）所定關係之釋明文書影本。
中　　華　　民　　國　　96　　年　　9 　　月　　4 　　日
　　　　　　　　　　　　　　　書記官  明祖全
附註：
民事訴訟法第466條之1（第1項、第2項）：
對於第二審判決上訴，上訴人應委任律師為訴訟代理人。但上訴
人或其他法定代理人具有律師資格者，不在此限。
上訴人之配偶、三親等內之血親、二親等內之姻親，或上訴人為
法人、中央或地方機關時，其所屬專任人員具有律師資格並經法
院認為適當者，亦得為第三審訴訟代理人。